【裁判字號】    99,交聲,319
【裁判日期】    990305
【裁判案由】    違反道路交通管理處罰條例聲明異議
【裁判全文】
臺灣臺北地方法院交通事件裁定         99年度交聲字第319號
受 處分 人  甲○○
原處分機關  交通部公路總局臺北區監理所板橋監理站
上列受處分人因違反道路交通管理處罰條例案件，對於交通部公
路總局臺北區監理所板橋監理站民國99年1月27日所為之處分(原
處分案號：板監裁字第裁41-C00000000號），聲明異議，本院裁
定如下：
    主  文
異議駁回。
    理  由
一、按所謂汽車包含機器腳踏車即機車，道路交通管理處罰條例
    （下稱條例）第3條第8款定有明文，又汽車駕駛人有駕駛執
    照吊扣期間駕駛小型車或機器腳踏車之情形者，處新臺幣（
    下同)6000元以上1萬2000元以下罰鍰，並當場禁止其駕駛及
    應吊銷其駕駛執照，條例第21條第1 項第5款、第4項亦定有
    明文。
二、本件受處分人甲○○於民國98年5月5日14時48分，騎乘車號
    DKJ-411 號輕型機車行經臺北縣新店市○○路大豐國小前，
    因廢氣檢測為警攔檢，經查重型機車駕照已遭吊銷為無照駕
    駛，嗣警依違反條例第21條第1項第1款「未領有駕駛執照駕
    駛小型車或機器腳踏車」之違規掣單告發。受處分人逾越應
    到案日期60日以上未到案，原處分機關經查上揭違規時日受
    處分人之汽車駕駛執照係於吊扣期間，遂於99年1 月27日認
    受處分人有「駕駛執照吊扣期間駕駛小型車或機器腳踏車之
    情形」，而改依條例第21條第1 項第5款、第4項、違反道路
    交通管理事件統一裁罰基準及處理細則（下稱處理細則）規
    定，以板監裁字第裁41-C00000000號裁決書裁處受處分人罰
    鍰9600元，並吊銷汽車駕駛執照，1 年內不得考領。受處分
    人不服提出異議。
三、異議意旨略以：受處分人坦承違規當時，汽車駕照係於吊扣
    期間，惟稱當時乃騎乘機車，只是屬於無照駕駛，應與汽車
    駕照無關，且受處分人為業務員，駕照乃工作必須，若吊銷
    汽車駕照，對工作權將造成極大損害，為此聲明異議等語。
四、經查：
(一)按違反條例之行為，於處罰裁決前，應給予違規行為人陳述
    之機會，不服舉發事實者，應於15日內，向處罰機關陳述意
    見，違反道路交通管理事件之處罰機關，得於適當地點設置
    陳述室，供違規行為人於裁決前，陳述被舉發之違規事實，
    條例第8條第2項、第9條第1項、處理細則第37條分別定有明
    文。其所指之陳述意見之時點為「裁決前」；再違反道路交
    通管理事件，受處分人不服處罰，依法聲明異議者，處罰機
    關應於接受異議書狀五日內，製作不服違反道路交通管理事
    件裁決聲明異議移送書，將案卷及有關證物連同聲明異議書
    狀，送交該管地方法院審理，處理細則第65條亦著有明文。
    本件原處分機關於99年1 月27日為裁決，並於同年月29日郵
    寄送達，有裁決書及送達證書在卷可憑，則受處分人於「裁
    決後」之99年2月9日向原處分機關提出交通違規案件陳述書
    表示不服，原處分機關於接獲受處分人之陳述書後，即函覆
    認受處分人違規屬實，應依法處罰，受處分人始於99年2 月
    23日具狀向本院聲明異議，雖距受處分人收到裁決書已逾法
    定期間，惟受處分人既於收受裁決書後之99年2月9日，向原
    處分機關提出陳述書表示不服，仍應認符合上開法令規定之
    受處分人不服處罰應於20日不變期間內，具狀聲明異議（不
    論受處分人係用陳述或異議或申訴之語句，或未依司法狀紙
    之格式為之均可），受處分人提出之陳述書既係在原處分機
    關為本件裁決處分之後，且觀其陳述內容，足徵受處分人於
    99年2月9日提出陳述書之真意，顯係不服原處分機關所為之
    本件裁決處分，惟因不諳異議程序，而誤為提出陳述書甚明
    。堪認受處分人是日提出之陳述書真意即為對本件裁決處分
    「聲明異議」，尚不得拘泥於受處分人使用原處分機關提供
    之制式「陳述書」之文字及書狀格式不符，即率認受處分人
    係對未裁決處分前之交通違規為「陳述」。綜上，受處分人
    於原裁決處分送達後，而於99年2月9日向原處分機關陳述意
    見，應視為未逾法定20日聲明異議期間提出異議，以維當事
    人權益，又嗣後於99年2 月23日提出聲明異議狀，補正聲明
    異議之書狀格式程序，故本件受處分人聲明異議即合於法律
    上之程式，合先敘明。
(二)受處分人對於上開違規事實並不否認，惟認為當時係騎乘機
    車，因此與吊扣汽車駕照部分應無關係，故聲明不服。然受
    處分人之重型機車駕照前於91年7 月13日因「不在規定車道
    行駛」之違規，經警舉發違規在案，嗣違規罰鍰逾期未繳，
    ，遭原處分機關於93年4 月16日易處吊銷駕駛執照之處分，
    並逕行註銷且1 年內不得考領，此有臺北縣警察局北縣警交
    字第C00000000 號舉發違規通知單移送聯、原處分機關板監
    違字第裁41-C00000000號違反道路交通管理事件裁決書、受
    處分人駕照基本資料各1 紙在卷可憑。而受處分人之汽車駕
    照，亦於97年6月26日起至98年6月25日，因酒後駕車遭裁處
    吊扣，有受處分人駕照基本資料1 份存卷可查。另受處分人
    前揭重型機車違規處分書，有受處分人親簽送達證書在卷存
    查，顯見受處分人應自知若逾期未繳罰鍰，機車駕駛執照將
    吊銷，而不得騎乘機車，另汽車駕駛執照遭吊扣一情亦為受
    處分人所自承，是受處分人於上開違規時間應不得騎乘機車
    ，其無照駕駛之違規行為，堪以認定。
(三)又按條例第68條規定：「汽車駕駛人因違反本條例及道路交
    通安全規則之規定，受吊銷駕駛執照處分時，吊銷其持有各
    級車類之駕駛執照，其所指「吊銷各級車類之駕駛執照」，
    除指道路交通安全規則第53條分類所指之駕駛執照外，亦應
    包括第61條所准予駕駛較低級車類之駕駛資格。故重型機車
    駕駛人其駕駛執照如經吊銷處分，亦應限制其騎乘輕型機車
    自明。而本案雖受處分人另持有汽車駕駛執照，且道路交通
    安全規則第61條第1項第4款亦規定：「已領有小型車駕駛執
    照者，得駕駛輕型機器腳踏車」，然該汽車駕照於本案違規
    時間尚在吊扣期間，則其駕駛輕型機車之資格亦應受限制。
    雖條例第68條已排除「吊扣」駕駛執照應一併吊扣其所持有
    各級車類之駕駛執照，惟若細繹上開修法過程以及理由，可
    知該條文之所以刪除關於吊扣之情形，主要係因違規人於持
    有較高級之駕駛執照（如大客車），若於駕駛次級之車輛（
    如自小客車）違規，須遭吊扣次級駕駛執照時，因監理機關
    採「一照管理原則」，致違規人無次級之駕駛執照（即自小
    客車）可供吊扣，於此情形若逕而吊扣其較高等級之駕駛執
    照（即大客車），恐對人民之生活工作權產生重大影響，是
    該吊扣駕駛執照之效力範圍始應受限。然違規人駕駛較高級
    之車種（如大客車）因違規而遭吊扣較高級之駕駛執照（即
    大客車），依道路交通安全規則第61條第1 項各款之規定，
    應一併限制其駕駛次級車輛之資格（如吊扣大客車或重型機
    車駕駛執照，亦一併限制其駕駛自小客車及輕型機車之資格
    ），尚與上述影響人民之生活工作權無涉。否則於本案之情
    形，受處分人之重型機車駕照已遭吊銷，即形同無機車駕照
    之狀態，而受處分人得騎乘輕型機車乃憑藉持有汽車駕駛執
    照得騎乘輕型機車之規定，惟今汽車駕照遭吊扣，受處分人
    之汽車駕駛執照資格即遭限制，主管機關剝奪行為人使用汽
    車駕照之權利，連帶其依道路交通安全規則第61條規定得駕
    駛次級之資格亦應一併限制，否則若僅限制受處分人駕駛汽
    車，而仍准許騎乘輕型機車，將造成脫法行為，不符立法本
    意，因此在汽車駕照吊扣期間，亦不得憑之駕駛輕型機車。
(四)受處分人為本件違規時係駕駛輕型機車，且並無機車駕照，
    業如上述，是依上開說明，受處分人於汽車駕照吊扣期間，
    其依法所受之處分為限制其駕駛汽車與騎乘輕型機車之權利
    。從而，本件受處分人於上開時地，有「駕駛執照吊扣期間
    駕駛機器腳踏車」之情形，事證明確，洵堪認定。
五、綜上所述，受處分人確有於上開時、地，駕駛執照吊扣期間
    駕駛機器腳踏車之違規行為。受處分人未於應到案期間自動
    繳納罰鍰，亦未依規定到案聽候裁決，且逾越60日以上，原
    處分機關依條例第21條第1 項第5款、第4項、處理細則暨基
    準表之規定，裁處受處分人罰鍰9600元，並吊銷駕駛執照，
    1 年內不得考領駕駛執照，核無違誤。從而，本件異議為無
    理由，應予以駁回。
六、依道路交通案件處理辦法第19條，裁定如主文。
中    華    民    國    99    年    3     月    5     日
                  交通法庭法  官  呂政燁
以上正本證明與原本無異。
如不服本裁定應於送達後5日內向本院提出抗告狀。
                          書記官  呂欣穎
中    華    民    國    99    年    3     月    5     日

司法院資訊處製作；財團法人民間司法改革基金會備份。
